【裁判字號】    88,重訴,654
【裁判日期】    891108
【裁判案由】    損害賠償
【裁判全文】
臺灣士林地方法院民事判決  八十八年重訴字第六五四號
    原      告  乙○○
    訴訟代理人  林梅玉律師
    被      告  甲○○
右當事人間請求損害賠償事件，本院判決如左：
    主    文
被告應給付原告新臺幣佰伍拾貳萬陸仟貳佰柒拾元，及自八十八年七月三十日起
至清償日止，按年息百分之五計算之利息。
原告其餘之訴駁回。
訴訟費用由被告負擔五分之三；餘由原告負擔。
本判決第一項於原告以新臺幣壹佰拾萬元為被告供擔保後，得假執行。
原告其餘假執行之聲請駁回。
    事    實
壹、原告方面：
一、聲明：
（一）被告應給付原告新臺幣（以下同）六百零九萬八千三百九十二元，及自起訴狀
      繕本送達被告翌日起至清償日止，按年息百分之五計算之利息。
（二）原告願供擔保，請准宣告假執行。
二、陳述：
（一）本件被告於民國八十八年一月八日上午五時四十分許，酒後（酒精濃度每公升
      ０點四九毫克）駕駛車牌號碼Ｖ五—一六六五號自用小客車由東向西方向，超
      速（煞車痕跡平均十九點二公尺）行經台北市○○區○○路三０三號門前時，
      應注意能注意竟不注意撞傷乙○○，致原告腦部受創，雖經住院開刀治療復健
      後，兩側肢仍偏癱，無法吞嚥自理生活，此有交通事故肇因初步分析研判表及
      國泰醫院之診斷證明書可證。
（二）按：「因故意或過失不法侵害他人之權利者，負損害賠償責任。違反保護他人
      之法律者推定有過失。」，民法第一百八十四條定有明文。又：「不法侵害他
      人之身體或健康，對於被害人因此喪失或減少勞動力或增加生活上之需要時，
      應負賠償責任」，及「不法侵害他人之身體、健康者，被害人雖非財產上之損
      害，亦得請求賠償相當之金額」，民法第一百九十三條及第一百九十一條第一
      項分別定有明文，查本件原告所受之重傷害與被告之違規駕車有相當因果關係
      存在，從而原告依法自得請求賠償，請求賠償之金額及理由如下：
  １．查原告頭部（腦部）受傷治療後目前兩側肢仍偏癱，無法自理生活而需他人之
      照料，依勞工保險殘廢給付標準表所列，該傷害屬於第二級之殘廢，對照各殘
      廢等級喪失或減少勞動能力比率表，為百分之百喪失勞動能力，亦有勞工保險
      殘廢給付表及各殘廢等級喪失或減少勞動能力比率表可資參酌；再依經濟部統
      計處統計資料，民國八十八年我國國民平均每人國民生產毛額為一三二四八美
      元，依八十八年四月五日美元對臺幣之年平均匯率為一比三○點六三計算，折
      合新台幣為四十萬五千七百八十六元。如依此計算本案原告因身體健康被侵害
      而喪失勞動能力所受之損害，則原告現年五十二歲，自肇事日八十八年一月八
      日起算，迄其退休年齡六十歲即民國九十五年九月一日止，計有七年八個月。
      依前揭國人民國八十八年平均每人國民生產毛額為四十萬五千七百八十六元（
      每月三三八一六元）計算，原告喪失勞動能力之損害為勞動期間即九十二個月
      ，依霍夫曼計算法扣除中間利息，合計為二百六十六萬四千二百六十元。
  ２．原告因傷所支出之醫藥費共十三萬一千二百七十一元正。
  ３．又住院期間共支出看護費三萬一千二百元正。
  ４．另按現今之損害賠償訴訟，對於被害人之範圍，因過失相抵制度之適用，而趨
      向從寬解釋，認為被害人之法定代理人或代理人之過失亦屬被害人本身之過失
      而准予過失相抵，是依據衡平原則，被害人親屬看護之損害，亦應視同被害人
      方面之損害，得准許被害人向加害人請求賠償，以符合公平之理念。查本件原
      告雖已出院在療養，惟其無法自理生活，需他人照料，是以其妻閩碧霞無法外
      出工作須在家照顧原告，依上說明，閩碧霞固為原告之配偶，然不能僅兩者之
      身分關係即免除被告支付之責任，以故自亦能請求被告賠償此部分之損害。按
      原告係民國三十五年九月一日出生，依內政部統計處編印之八十七年平均壽命
      表所列，男性平均餘命為七十二歲，即存活期間預計至民國一○七年八月三十
      日，其間計有十九年，依每月一萬五千元之費用計算，再依霍夫曼計算法扣除
      中間利息後，原告看護之損害額共計二百四十七萬一千六百六十一元。
  ５．又原告因此不幸事故，肇致其行動之不便，生活起居亦均須他人之照料，且其
      為一家人之生活、精神支柱，三名子女雖非稚齡幼子，然或在學或服役中，尚
      賴原告之扶養，如今橫遭此變故，原告精神上所承擔之壓力，痛苦，豈筆墨之
      所能形容。為此爰依民法第一百九十五條之規定請求一百萬元之精神慰撫金。
  ６、綜上所列各項之損害，合計為六百二十九萬八千三百九十二元正。扣除被告於
      原告住院期間所給付之二十萬元後，原告依法尚得請求六百零九萬八千三百九
      十二元正。
（三）按最法院六十一年臺上第一九八七號判例謂：「身體或健康受侵害，而減少勞
      重能力者，其減少及殘存勞重能力之價值，不能以現有之收入為準，蓋現有收
      入高者，一旦喪失其職位，未必能自他處獲得同一待遇，故所謂減少及殘存勞
      動能力之價值，應以其能力在通常情形下可能取得之收入為標準。」；六十三
      年臺上字第一三九四號判例謂：「被害人因身體健康被侵害而喪失勞動能力所
      受之損害，其金額應就被人受侵害前之身體健康狀態，教育程度、專門技能、
      社會經驗等方面酌定之，不能以一時以地之工作收入為準，又商人之經不能全
      部視為勞動能力之所得。」；十八年上字第二○四一號判例，對年幼被害人死
      亡案件，謂：「被害人雖尚無養贍其父母之能力，而其父母將來賴其養贍者，
      無反對情形，不得謂其將來亦無養贍能力。」；六十九年臺上字第一一一號判
      決，對於一眼受傷不影響工作及收入之被害人請求賠償案件謂：「被害人因身
      體健康被侵害，而喪失或減少勞動能力所受之損害，其金額應就被害人受傷前
      之身體健康狀態、教育程度、專門技能、社會經驗等方面定之，不能以一時一
      地之工作收入尚未發生減少為準。」由上判例、判決旨要可知，對於被害人因
      身體或健康受侵害，以致喪失或減少勞動能力之損害賠償，我國實務上，係採
      勞動能力喪失說，至為明顯。
三、證據：提出交通事故肇因初步分析表、診斷證明書、殘廢給付表及殘廢等級喪失
    或減捨勞動能力比率表、營業稅繳款書、醫藥費收據、看護收據、書籍節本、八
    十七年平均餘命表、戶籍謄本、最高法院判例、判決、經濟部統計處資料、八十
    八年四月五日匯率表。
貳、被告方面：被告未於最後言詞辯論期日到場，依其以前所為之聲明及陳述如左：
一、聲明：駁回原告之訴。
二、陳述：
（一）被告的確酒後駕車撞傷原告，目前在航警局裡擔任警員之工作，一個月薪津連
      同加班費約五萬元。
（二）被告曾去探視原告，原告家人不讓被告探視，被告太太甚至還要打原告，曾與
      原告講過話，那時他還要復健。醫療費被告有付，而且還超過，被告也請了外
      籍看護來照顧原告，是原告家人不要而把人趕走，如果原告有請看護，被告願
      意負責該筆支出。
（三）保險公司已經賠償一百多萬、我也給了二十萬了。被告有賠償的誠意，但原告
      要求金額過高，被告無法接受，也沒有支付的能力。
（四）對器材費用、看護費証明單、國泰醫院之回函、台北市稅捐稽徵處之回函無意
      見。
（五）原告的收入不能依營業稅核定單決定，因為不能代表一向的收入，且是否扣除
      成本亦無法得知。
、本院依職權函國泰醫院查原告之受傷情形、康復可能、復原程度、工作能力能否
    回復等情；並依職權函台北市稅捐稽徵處查原告民國八十七年、八十八年度之所
    得及報稅資料。
    理    由
壹、程序部分：
一、被告經合法通知未到庭，核無民事訴訟法第三百八十六條所列各款情形，爰依原
    告聲請，由其一造辯論而為判決。
二、按：「訴狀送達後，原告不得將原訴變更或追加他訴，但有下列各款情形之一者
    ，不在此限：三、擴張或減縮應受判決事項之聲明者。」民事訴訟法第二百五十
    五條第一項第三款著有明文。本件原告起訴請求被告應給付原告八百九十四萬九
    千四百七十三元，及自起訴狀繕本送達翌日起至清償日止，按年息百分之五計算
    之利息，嗣於八十九年二月二十五日、八十九年十月二十五日分別更正如前述訴
    之聲明，核其更正顯係減縮應受判決事項之聲明，揆諸前開法條規定，自應予以
    准許，先此敘明。
貳、得心證之理由：
一、本件原告起訴主張：被告於八十八年一月八日上午五時四十分許，酒後（酒精濃
    度每公升０點四九毫克）駕駛車牌號碼Ｖ五—一六六五號自用小客車由東向西方
    向，超速（煞車痕跡平均十九點二公尺）行經台北市○○區○○路三０三號門前
    時，應注意能注意竟不注意撞傷乙○○，致原告腦部受創，雖經住院開刀治療復
    健後，兩側肢體仍偏癱，無法吞嚥自理生活，需人照料，依勞工保險殘廢給付標
    準表所列，該傷害屬於第二級之殘廢，對照各殘廢等級喪失或減少勞動能力比率
    表，為百分之百喪失勞動能力，而八十八年我國國民平均每人國民生產毛額為一
    三二四八美元，折合新台幣為四十萬五千七百八十六元。依此計算本案原告因身
    體健康被侵害而喪失勞動能力所受之損害為二百六十六萬四千二百六十元；原告
    因傷所支出之醫藥費共十三萬一千二百七十一元正；住院期間共支出看護費三萬
    一千二百元正；又被告雖已出院在家療養，惟因無法自理生活而由其妻閩碧霞照
    料，閩碧霞固為原告之配偶，惟其因看護原告無法出外工作所受之損害共計二百
    四十七萬一千六百六十一元，亦應由被告負擔；原告因此不幸事故，肇致其行動
    之不便，生活起居亦均須他人之照料，且其為一家人之生活、精神支柱，精神上
    受有極大的痛苦，爰請求一百萬元之精神慰撫金。爰依侵權行為的法律關係，扣
    除原告先前給付之二十萬元後，請求被告給付六百零九萬八千三百九十二元等語
    。
二、被告則以：被告的確酒後駕車撞傷原告，目前在航警局裡擔任警員之工作，一個
    月薪津連同加班費約五萬元，已支付原告二十萬元，保險公司也已經賠償一百多
    萬元，願意支付看護費，原告的收入不能依營業稅核定單決定，原告要求的金額
    過高，被告無支付能力等語，資為抗辯。
三、原告主張被告於八十八年一月八日上午五時四十分許，酒後（酒精濃度每公升０
    點四九毫克）駕駛車牌號碼Ｖ五—一六六五號自用小客車由東向西方向，超速（
    煞車痕跡平均十九點二公尺）行經台北市○○區○○路三０三號門前時，應注意
    能注意竟不注意撞傷乙○○，致原告腦部受創之事實，業據提出交通事故肇因初
    步分析表、診斷證明書等件可稽，復為被告所不爭執，應堪信為真實。故被告於
    駕駛車輛時確有過失，堪可認定。
四、按民法債編修正施行前發生之債，除民法債編施行法有規定外，不適用修正施行
    後之規定，民法債編施行法第一條後段著有明文。而民法第一百九十五條雖在八
    十九年五月五日修正施行，惟民法債編施行法對該條並無溯及既往的特別規定，
    本件自仍應適用事件發生時之法律即修正施行前之規定，先予敘明。
五、按「因故意或過失，不法侵害他人之權利者，負損害賠償責任」；「不法侵害他
    人之身體或健康者，對於被害人因此喪失或減少勞動能力或增加生活上之需要時
    ，應負損害賠償責任」；「不法侵害他人之身體、健康、名譽或自由者，被害人
    雖非財產上之損害，亦得請求賠償相當之金額」，民法第一百八十四條第一項前
    段、第一百九十三條、修正前第一百九十五條第一項前段分別定有明文，被告於
    駕駛車輛時因過失致而不法侵害原告之身體及健康既經認定，自應負損害賠償責
    任。原告因被告之侵權行為而得向被告請求賠償之費用，分述如次：
（一）醫療費部分：原告主張其支出醫藥費用及增加生活支出十三萬一千二百七十一
      元，並提出國泰綜合醫院醫療費用收據、估價單、送貨單、統一發票等件為證
      ，且為被告所不否認，應堪信為真實。經查：
  １、醫療費用中的證書費（一百元、五百元、五百元、三百元、一百元，共計一千
      五百元）：因非治療傷害所必需之費用，亦非因侵權行為所生財產上之損害，
      應予剔除。
  ２、健保超等病房自付差額（一萬四千四百二十元、八千二百四十元、一萬六千四
      百八十元、八千二百四十元、六千一百八十元，共計五萬三千五百六十元）：
      原告並未舉證依其受傷之部位、程度及身分地位有住特別病房之必要，則其逾
      越全民健康保險之給付額而住超等病房，其自付差額部分自不應准許。
  ３、住院電話費（七十八元、二十元、十二元，共計一百元）：非因侵權行為所生
      財產上之損害，應予刪除。
  ４、從而，原告得請求之醫藥費用及增加生活支出費用，於七萬六千一百十一元範
      圍內，為有理由，應予准許；逾此部分之請求，則屬無據，應予駁回。
（二）看護費三萬一千二百元部分：原告因受傷無法自理生活，於住院期間聘請看護
      照料，支出看護費共計三萬一千二百元之事實，已據提出分別由訴外人趙素梅
      、林錦美出具之證明書足憑，復為被告所不爭執，原告因此侵權行為事故而增
      加生活上聘請看護的需要，被告對此自應負賠償責任，是原告此部分之請求，
      應予准許。
（三）喪失勞動能力之損害二百六十六萬四千二百六十元部分：
  １、原告主張其原本從事賣檳榔工作，因本次車禍受傷，經手術及住院治療後仍兩
      側肢體偏癱、吞嚥困難、無法自理生活，須他人照顧，依勞工保險殘廢給付標
      準為二級殘廢，喪失勞動能力為百分之百之情，業據提出診斷證明書、殘廢給
      付表及殘廢等級喪失或減捨勞動能力比率表等件供參，且為被告所不爭執，並
      經財團法人國泰綜合醫院函覆：「：：：（原告）雙側肢體均呈現僵硬、運動
      控制不良之現象，自八十八年五月十五日出院迄今，仍規則接受門診復健治療
      ，總計自受傷迄今仍遺留下明顯的四肢僵硬，運動控制不良、姿勢平衡不良的
      現象，根據經驗康復的可能性極低，復原最好的狀況推測為行走仍需拐杖幫忙
      加強穩定度，日常生活仍需他人部分協助以避免跌倒的危險，出門一定要有人
      看著，以免發生意外，病患因上述運動功能障礙，目前從事賣檳榔的工作有實
      際上的困難（如包裝、收錢、找錢、選檳榔的動作靈活度均不理想），至於何
      時可再從事該工作，或是否可再從事該工作，目前無法估計。」等語，有該院
      八十九年一月二十五日（八九）歷字第九三號函附卷可稽。堪認原告之主張為
      可採信。
  ２、原告為三十五年九月一日生，現年五十二歲，自肇事日八十八年一月八日起算
      ，迄其退休年齡六十歲即九十五年九月一日止，計有七年八個月（即九十二個
      月）；又八十八年平均每人國民生產毛額為四十萬五千七百八十六元（每月三
      三八一六元）之情，亦經原告提出經濟部統計處資料、匯率表為證，復為被告
      所不否認，又原告八十七年度雖無申報所得稅資料，惟其有勞動能力既經認定
      ，則以八十八年平均每人國民生產毛額計算其勞動能力，尚屬合理。依霍夫曼
      計算法（月別單利5/12%複式霍夫曼係數表）扣除中間利息，合計為二百六十
      二萬八千八百七十八元。（計算式：33816（元））Ｘ100%（喪失勞動能力比
      率）Ｘ77.00000000 =0000000（元以下四捨五入））原告請求被告賠償其喪失
      勞動能力之損害，於二百六十二萬八千八百七十八元之範圍內，洵屬有理，應
      予准許；逾此部分之請求，則為無據，應予駁回。
（四）原告受其妻閩碧霞看護而受之損害額二百四十七萬一千六百六十一元部分：
  １、原告因本件交通事故而受有重傷，日常生活須人照料，而由原告之妻閩碧霞照
      料一節，有財團法人國泰綜合醫院前開函可資佐證，且為被告所不否認，應堪
      信為真實。按原告之妻照顧原告雖係基於親情而無看護費用之實際支付，然因
      配偶受傷而照顧其起居，固係出於親情，但親情看護所付出之勞力，並非不能
      評價為金錢，只因兩者身分密切而免除支付義務，此種親屬基於身分關係之恩
      惠，自不能加惠於加害人，故應衡量及比照僱用職業護士看護情形，認被害人
      受有相當親屬看護費用之損害，得向加害人請求賠償。
  ２、再依原告所提出，被告亦不爭執，由訴外人趙素梅、林錦美出具之看護證明書
      ，可知職業看護每天（全天）之看護費用為二千元，以每天工作八小時計（無
      假日），全月可有二萬元之收入；次依財團法人國泰綜合醫院前開回函所載，
      原告須他人照料看護之情形為：「日常生活仍需他人部分協助以避免跌倒的危
      險，出門一定要有人在旁看著，以免發生意外」，亦足見原告尚有部分自理能
      力，並不須全時由他人看護照料，衡量原告受傷狀況及兩造為夫妻，應係全日
      相處之情，堪可認定原告之妻閩碧霞每天約有三分之一時間即八小時照顧看護
      原告（全年無休）。原告請求以每月一萬五千元計算其妻看護之費用，既未逾
      職業看護之收入水準，與原告之受傷及復健情形亦屬相當，足認該費用之計算
      為合理。
  ３、原告係三十五年九月一日出生，依內政部統計處編印之八十七年臺閩地區簡易
      生命表（男性）所列，尚有餘命二十三點一一年，原告主張依十九年計算（即
      二百二十八月），自得於該範圍內予以准許，依每月一萬五千元之費用計算，
      再依霍夫曼計算法（月別單利5/12%複式霍夫曼係數表）扣除中間利息後，原
      告因其妻為其看護所受之損害額共計二百四十萬零五百三十六元。（計算式：
      15000Ｘ160.00000000=0000000）（元以下四捨五入））。從而原告就看護費
      之請求，於二百四十萬零五百三十六元之範圍內，應予准許，逾此部分之請求
      ，則應駁回。
（五）精神慰撫金元部分：原告正值五十餘歲之壯年，以賣檳榔為生，子女均尚未能
      自力謀生，而被告於航警局擔任警員工作，月薪約為五萬元之情，為兩造所是
      認。原告因被告酒後駕車並超速行駛撞擊，而頭部受傷，因而造成兩側肢體偏
      癱，無法吞嚥自理生活，需人照料，衡情自蒙受精神上無可彌補之鉅大痛苦。
      本院斟酌被告之過失程度、原告受傷及復原情形、及兩造之身分、地位等一切
      情狀，認原告請求被告給付精神慰撫金一百萬元，亦屬適當，應予准許。
六、按損害之發生或擴大，被害人與有過失者，法院得減輕賠償金額或免除之，民法
    第二百十七條第一項定有明文，此即過失相抵之法則。又過失相抵之責任減輕或
    免除，非為抗辯，而為請求權一部或全部之消滅，故過失相抵之要件具備時，法
    院得不待當事人之主張，逕以職權減輕賠償金額或免除之，亦有八十年臺上字第
    一七三號判決要旨可資參照。依兩造不爭執之交通事故肇因初步分析表，被告固
    有酒精濃度過高及超速行駛之過失，惟原告為行人，於進入道路時竟未注意來往
    車輛，顯於損害之發生亦有過失，被告雖未執此為抗辯，惟揆諸前開法條及判決
    意旨，本院自得依職權加以審酌。經審酌兩造違反道路交通規則之嚴重性、兩造
    預防事故發生之可能性及原告所受損害等情狀，本院認被告對原告所負賠償責任
    以減輕五分之一為宜。
七、按保險人依強制汽車責任保險法規定給付之保險金，視為加害人或被保險人損害
    賠償金額之一部分；加害人或被保險人受賠償請求時，得扣除之，強制汽車責任
    保險法第三十條著有明文。原告既已受領強制汽車責任保險之保險金一百十八萬
    三千一百零七元，此部分自應由被告之賠償金額中扣除。
八、綜上，原告得請求被告賠償之醫療費、生活支出、精神慰撫金本為六百十三萬六
    千七百二十五元；然因與原告之過失相抵，應予核減為四百九十萬九千三百八十
    元（計算式：0000000Ｘ0.8=0000000）又被告先已給付原告二十萬元，並經強制
    汽車責任險賠償原告一百十八萬三千一百零七元一節，復原告所不爭執，自應再
    予扣減。據此原告訴請被告給付三百五十二萬六千三百七十三元（計算式：
    0000000-000000-0000000=0000000），及自八十八年七月三十日即被告收受起訴
    狀繕本之翌日起至清償日止，按年息百分之五計算之利息，為有理由，應予准許
    ；逾此部分之請求，則無理由，應予駁回。
九、原告陳明願供擔保，聲請宣告假執行，經核其勝訴部份，核無不合，爰酌定相當
    之擔保金額宣告之；其餘假執行之聲請，因訴之駁回而失所附麗，不予准許。
十、本件判決基礎已臻明確，兩造其餘之攻擊防禦方法及訴訟資料經本院斟酌後，核
    與判決結果不生影響，無一一論述之必要，併予敘明。
據上論結，本件原告之訴為一部有理由，一部無理由，依民事訴訟法第三百八十五條
第一項、第七十九條但書、第三百九十條第二項，判決如主文。
中      華      民      國    八十九    年      十一     月      八     日
                                        臺灣士林地方法院民事第一庭
~B法      官  王怡雯
右為正本，係照原本作成。
如對本判決上訴須於判決送達後廿日內向本院提出上訴狀。
中      華      民      國    八十九    年      十一     月      十     日
~B法院書記官  丁梅芬


司法院資訊處製作；財團法人民間司法改革基金會備份。
